【裁判字號】    92,上更(一),18
【裁判日期】    920225
【裁判案由】    毒品危害防制條例
【裁判全文】
臺灣高等法院臺南分院刑事判決        九十二年度上更(一)字第一八號  Ａ
      上  訴  人
      即  被  告  甲  ○  ○
      選任辯護人  陳  文  忠  律師
右上訴人因毒品危害防制條例案件，不服臺灣臺南地方法院八十九年度訴字第三０二
號中華民國八十九年六月十六日第一審判決（起訴案號：臺灣臺南地方法院檢察署八
十九年度偵字第二六一一號），提起上訴，判決後經最高法院發回更審，本院判決如
左：
      主      文
原判決撤銷。
本件免訴。
      理      由
一、公訴意旨略以：甲○○於八十九年二月十六日，在臺南市○○路○段四０六巷二
    六號前意圖販賣而持有第二級毒品安非他命一大包（含袋重十．八公克）、十一
    小包（含袋重二十．六公克），經警當場查獲，並扣得上開安非他命及分裝空袋
    七個，因認其涉有販賣第二級毒品罪嫌等語。
二、案件曾經判決確定者，應為免訴之判決，此項原則關於實質上一罪或裁判上一罪
    ，均有其適用。連續犯係裁判上之一罪，其一部分犯罪事實曾經判決確定者，其
    效力當然及於全部，故檢察官復將其他部分重行起訴，亦應諭知免訴之判決，最
    高法院四十九年度台非字第二十號判例可參照。又認定不利於被告之事實，須依
    積極證據，茍積極證據不足為不利於被告事實之認定時，即應為有利於被告之認
    定，更不必有何有利之證據；且刑事訴訟法上所謂認定犯罪事實之積極證據，係
    指適合於被告犯罪事實之認定之積極證據而言，雖不以直接證據為限，間接證據
    亦包括在內，然而無論直接或間接證據，其為訴訟上之證明，須於通常一般之人
    均不致有所懷疑，而得確信其為真實之程度者，始得據為有罪之認定，倘其證明
    尚未達到此一程度，而有合理之懷疑存在時，自不能以推測或擬制之方法，以為
    有罪裁判之基礎，最高法院著有三十年上字第八一六號、二十九年上字第三一０
    五號、七十六年台上字第四九八六號、四十年台上字第八六號等判例可資參照。
    又按刑事訴訟之被告依法並無自證無罪之義務，若控罪所憑之積極證據，在生活
    經驗上尚不足以排除其他有利被告之合理推斷，致不足以證明犯罪事實時，仍不
    能因被告否認犯罪之辯解不成立，資為無視積極證據不足之理由，此有最高法院
    三十年上字第四八二號、三十年上字第一八三一號等判例足資參照。再按法院固
    應依職權調查證據，但並無蒐集證據之義務，法院調查之範圍以審判中案內所存
    在之一切證據為限，案內所不存在之證據，即不得責令法院為發現真實，應依職
    權從各方面詳加蒐集、調查，亦經最高法院八十七年度台非字第一號判決闡釋在
    案。
三、公訴人認被告甲○○涉嫌意圖販賣而持有第二級毒品罪，無非以扣案之毒品係被
    告以每半兩新臺幣（下同）二萬五千元向「阿宏」購入，數量頗多、價值非微，
    而被告無正當職業，經濟狀況不佳，應係貪圖販賣毒品可得暴利。而扣案毒品每
    包包裝重量大致相同，並有分裝袋七個扣案，顯係為俾利販賣毒品所為，為其所
    憑論據。
四、訊之上訴人即被告甲○○固坦承前揭持有安非他命之事實，惟矢口否認有販賣之
    意圖，辯稱：扣案安非他命均係伊購來供自己吸用，且係自行隨便填裝，每次吸
    食一小包云云。選任辯護人另為被告提出辯護稱，本案於被告住處及身上並未查
    扣大量安非他命，或夾鏈袋、帳冊及電子秤等販賣工具可資佐證，自難僅憑扣案
    之安非他命數量較多，遽入被告於罪等語。
五、經查：
  (一)被告始終堅稱其持有之安非他命係供自己施用，係以自己吸食量而以湯匙舀取方
    式分裝，一包分五、六次施用等語，而被告自八十三年起即不曾間斷施用第二級
    毒品安非他命，至九十一年六月止，共被查獲十二次，有臺灣高等法院被告全國
    前案紀錄表在可佐，所辯自行施用，並非全然不能採信。雖扣案之安非他命，除
    其中二包分別為十．八公克、三．三公克外，餘十包均為一．七或一．八公克，
    被告持有數小包之安非他命，其重量雖相差不多，應係以湯匙分裝，故經秤出之
    重量相近亦無背於常情，自難遽認意圖販賣而持有，反之係意圖販賣而分裝，如
    價格同一，其重量則應更精準，故不得以被告一次持有以半錢或一錢為單位分裝
    之安非他命數包，即推測與小額毒品交易慣例相符，而認定被告有販售意圖。
  (二)本案係因被告另案通緝，經緝獲時查出，並無販賣對象，且警方於查獲安非他命
    後，並未聲請搜索票搜索被告住處或相關處所查扣帳冊、電子秤等販賣工具，為
    被告販賣安非他命意圖之佐證。在此積極證據嚴重不足情況下，自不能以推測或
    擬制之方法，以為有罪裁判之基礎。
  (三)被告自承無正當工作，竟購買大量安非他命，其購買目的與金錢來源，自應查明
    ，然關於金錢來源據被告所稱係向其姊黃錦麗所借，而黃錦麗亦本院前審到庭證
    稱：被告被抓前沒幾天借三萬元（本院前審上訴第四三頁），是被告用以購買安
    非他命款項應係向其姊借用無訛，與其有無職業及收入，尚無關聯，更不能以被
    告收入不佳而購買毒品，即推定其有販賣意圖。
  (四)毒品危害防制條例第五條第二項之意圖販賣而持有第二級毒品罪，與同條例第十
    一條第二項之持有第二級毒品罪，皆以持有第二級毒品，為其基本犯罪事實，僅
    前者之罪係以有販賣之意圖而持有為其加重處罰之條件。故起訴之基本事實如為
    持有第二級毒品之犯行，法院認定之事實又未軼出上開範圍，自應就其持有第二
    級毒品之犯行予以審理（最高法院九十一年度台上字第七二四七號判決參照）。
    本件扣案之結晶物，經原審送長榮管理學院鑑定結果，認定係安非他命，淨重為
    二十八點八公克，有長榮管理學院函附卷可稽（詳原審卷第六二頁）。被告所持
    有被警查扣之該物為安非他命，因無明確證據足以證明被告有販賣之意圖，且被
    告自承所持有上開安非他命係供自己施用，而非意圖販賣而持有，尚不能證明被
    告有販賣第二級毒品之意圖。揆諸前揭說明，被告持有安非他命行為，係供其自
    己施用，非如公訴意旨所稱意圖販賣而持有，但其持有之行為，既已起訴，本院
    自應予以審理。
六、本案被告甲○○自八十六年九月三十日起至八十九年二月十六日止（即本案持有
    第二級毒品施用部分），在不詳地點，連續施用第二級毒品安非他命多次，嗣分
    別於八十六年九月三十日為警查獲；及於八十八年二月二十四日、同年三月十日
    、同年五月二十六日，因保護管束至臺灣臺南地方法院檢察署觀護人報到時，經
    採尿液送驗呈安非他命陽性反應；及於八十九年二月十七日十七時三十分許，在
    臺南市○○路○段四０六巷二六號前為警查獲。經本院於八十七年七月九日裁定
    送觀察勒戒後，因有繼續施用傾向，再經本院於八十七年八月十七日裁定送強制
    戒治，嗣於於八十七年十二月七日裁定停止戒治並付保護管束期間，於保護管束
    期間又施用第二級毒品安非他命，經臺灣臺南地方法院檢察署觀護人分別於八十
    八年二月二十四日、同年三月十日及同年五月二十六日對甲○○採尿送驗後發現
    ，由臺灣高等法院臺南分院檢察署聲請撤銷保護管束，經本院於八十八年七月七
    日裁定撤銷停止戒治裁定，再於八十九年二月十七日為臺南市警察局查獲採尿送
    驗亦有安非他命陽性反應，經送強制戒治期間迄八十九年十一月二十四日屆滿，
    並為免刑判決諭知在案，有本院八十七年度上訴字第一一三九號案卷可查（抽取
    該判決附卷）。
七、核被告於八十九年二月十六日持有第二級毒品安非他命所為，係犯毒品危害防制
    條例第十一條第二項持有第二級毒品罪，公訴人以同條例第五條第二項意圖販賣
    而持有第二級毒品罪起訴，因其持有第二級毒品之基本犯罪事實相同，所引起訴
    法條應予變更。惟上開事實既經免刑判決確定，自應依法諭知免訴判決。原審疏
    未詳細勾稽全案證據，並不及審酌被告免刑確定判決，遽認被告甲○○罪證明確
    ，因予論罪科刑，自有未洽，被告上訴意旨雖未就本案已經免刑確定判決而為指
    摘，然原判決既有可議，自應由本院將原判決撤銷，另為被告免訴判決之諭知，
    以昭公允。
八、按沒收為從刑之一種，依主從不可分原則，應附隨於主刑而同時宣告之，除有罪
    、免刑等判決，於裁判時併宣告外，如無主刑，從刑即無所附麗，應另依刑法第
    四十條但書由檢察官聲請單獨宣告沒收，最高法院七十八年度台非字第七二號判
    例意旨可資參照。本案為程序判決，扣案如附表所示安非他命雖為違禁物，依上
    開判例意仍旨須由檢察官聲請單獨宣告沒收，本判決不為沒收告，併此敘明。
據上論斷，應依刑事訴訟法第三百六十九條第一項前段、第三百六十四條、第三百零
二條第一款，判決如主文。
本案經檢察官許仲瑩到庭執行職務。
中    華    民    國      九十二      年      二      月      二十五    日
                                  臺灣高等法院臺南分院刑事第一庭
                                      審判長法官  茆    臺    雲
                                            法官  蔡    長    林
                                            法官  李    文    福
右正本證明與原本無異。
如不服本判決，應於判決送達後十日內向本院提出上訴狀，其未敘述理由者並應於提
出上訴狀後十日內向本院補提理由書（應附繕本)。
                                      法院書記官  李    良    倩
中    華    民    國      九十二      年      二      月      二十六    日


司法院資訊處製作；財團法人民間司法改革基金會備份。
